臺灣高等法院民事判決
108年度重家上字第56號
上  訴  人  吳權倫  

訴訟代理人  林智群律師
被  上訴人  劉瑞媛   
            吳冠儒  
            吳冠奇  
共      同
訴訟代理人  蘇志倫律師

上列當事人間請求確認遺囑無效事件，上訴人對於中華民國108
年5月22日臺灣臺北地方法院108年度家繼訴字第36號第一審判決
提起上訴，本院於110年10月12日言詞辯論終結，判決如下：
    主      文
上訴駁回。
第二審訴訟費用由上訴人負擔。
    事實及理由
一、被上訴人主張：兩造之被繼承人吳家胤於民國103年12月24
    日由見證人兼代筆人劉金英製作代筆遺囑（下稱系爭遺囑)
    ，並由程昭滿、陳鈺霞擔任見證人，同日再至臺灣新竹地方
    法院所屬民間公證人許錫星事務所予以認證。惟系爭遺囑未
    由劉金英講解，且見證人程昭滿、陳鈺霞(下稱程昭滿等2人
    ，並與劉金英合稱劉金英等3人)非由吳家胤指定，亦未始終
    親自在場，系爭遺囑不符民法第1194條之法定要式，自屬無
    效。爰求為確認系爭遺囑無效之判決。 
二、上訴人則以：系爭遺囑係經吳家胤口述遺囑內容，由代筆人
    劉金英筆記、宣讀、講解後，經吳家胤及劉金英等3人簽名
    ，其過程經公證人許錫星認證，符合代筆遺囑法定要式等語
    ，資為抗辯。 
三、原審為上訴人敗訴之判決，上訴人不服，提起上訴，其聲明
    ：㈠原判決廢棄。㈡被上訴人在第一審之訴駁回。被上訴人答
    辯聲明：上訴駁回。
四、查兩造分別為吳家胤之配偶及子女，吳家胤於105年8月20日
    死亡，兩造為吳家胤之法定繼承人。吳家胤生前於103年12
    月224日作成系爭遺囑，見證人為劉金英等3人，劉金英並為
    代筆人，復由許錫星公證人作成認證書等情，有死亡證書、
    戶籍謄本、系爭遺囑、認證書等件在卷可稽（見原法院106
    年度家訴字第117號影印卷第11-20頁)。被上訴人主張系爭
    遺囑不符合民法第1194條代筆遺囑之法定要件而無效等語，
    為上訴人所否認，並以前揭情詞置辯。茲就兩造之爭點，說
    明本院之判斷如下：
　㈠按民法第1194條所定代筆遺囑，由遺囑人指定三人以上之見
    證人，由遺囑人口述遺囑意旨，使見證人中之一人筆記、宣
    讀、講解，乃在使見證人之一人依遺囑人口述之遺囑內容加
    以筆記，並由見證人宣讀，以確定筆記之內容是否與遺囑人
    口述之意旨相符，講解之目的則在說明、解釋筆記遺囑之內
    容，以使見證人及遺囑人了解並確認筆記之內容是否與遺囑
    人口述之遺囑相脗合，最後並須經遺囑人認可及簽名或按指
    印後，始完成代筆遺囑之方式(最高法院105年度台簡上字第
    36號判決參照)。又遺囑人同意特定之三人任見證人為代筆
    遺囑者，與指定該三人任見證人為代筆遺囑無殊(最高法院1
    07年度台上字第901號民事裁定參照)。
  ㈡經查，證人即系爭遺囑見證人兼代筆人劉金英證稱：吳家胤
    係委託伊做成系爭遺囑，一開始吳家胤先到事務所來口述要
    立遺囑之內容，伊當時先打成草稿，再請吳家胤來確認是否
    如打字稿所寫內容，若無誤，伊就與公證人約時間，伊再請
    吳家胤於立遺囑當日按照之前草稿內容再唸1遍，才會作成
    代筆遺囑，事實上吳家胤改過好幾次遺囑內容，系爭遺囑係
    最終作成之版本，遺囑內容均係由吳家胤自己口述予伊。程
    昭滿、陳鈺霞與伊為同一事務所員工，伊請渠2人來當見證
    人，有先經過吳家胤同意，做遺囑當日吳家胤所唸草稿係經
    過吳家胤確認不會再更動，因先前已反覆改過幾次，當日有
    請吳家胤再按照伊打的草稿唸1遍(見本院108年度重家上字
    第55號卷《下稱55號卷》一第154-158頁)、於臺灣臺北地方檢
    察署證稱：伊在事務所寫好遺囑，會再唸1次給吳家胤聽，
    其他見證人在場沒問題後，才去公證人處認證等語(見55號
    卷一第82頁)；證人即遺囑見證人陳鈺霞則證稱：伊之前在
    律師事務所工作，與劉金英為同事，對吳家胤有印象，吳家
    胤來過事務所很多次。作遺囑當日，係劉金英找伊過去，並
    介紹當事人為吳家胤，要作遺囑，劉金英有向吳家胤表示要
    找伊與程昭滿當見證人，吳家胤也同意，然後吳家胤開始唸
    自己帶來之草稿給大家聽，系爭遺囑係由劉金英手寫，當日
    劉金英有念出全文，伊始為簽名，劉金英就是把吳家胤所講
    內容寫下來再複述一遍，沒有特別解釋，當場就給伊與程昭
    滿簽名，作遺囑當日伊有全程在場(見本院卷一第244-247頁
    )；證人即遺囑見證人程昭滿亦證稱：吳家胤前來作遺囑，
    係由劉金英接洽，當日伊係與陳鈺霞一起進入辦公室，劉金
    英介紹伊認識吳家胤後，表示要請伊作見證人，劉金英為代
    筆人，代筆完後劉金英有唸給吳家胤聽，吳家胤聽的時候有
    點頭，劉金英也有詢問是不是吳家胤之意思，吳家胤認同，
    伊就簽名，當日劉金英有將筆記內容再唸一遍給吳家胤聽聞
    ，其他不記得(見本院卷一第246-250頁)等語。綜上證人所
    述情節，堪認吳家胤同意指定劉金英等3人為見證人，且親
    自口述遺囑內容，經劉金英筆記後，劉金英僅將其筆記內容
    再複述1遍，與吳家胤確認有無錯誤，充其量僅完成宣讀以
    確定筆記內容與吳家胤口述意旨相符而已，並未踐行說明、
    解釋筆記遺囑內容之講解程序，以使遺囑人吳家胤及見證人
    程昭滿等2人了解並確認筆記之內容是否與口述之內容相吻
    合，核與民法第1194條規定之代筆遺囑法定要式有所不符。
    證人劉金英雖證述：當日係由伊負責筆記、宣讀及講解（見
    55號卷一第159頁），核與程昭滿等2人前揭證述劉金英僅與
    吳家胤確定筆記內容與口述遺囑意旨之情節未盡相符；況劉
    金英不否認：伊在書寫遺囑內容時，不清楚另2名見證人是
    否也都全程在場，因為伊很專心在寫，可能他們有去接電話
    或上廁所等語（見55號卷一第158頁），倘若劉金英於宣讀
    筆記內容後，確有向吳家胤及程昭滿等2人說明、解釋筆記
    遺囑內容，豈會不清楚程昭滿等2人是否全程在場，則劉金
    英上開證述，即非可採。是被上訴人請求確認系爭遺囑無效
    ，核屬有據。
五、綜上所述，被上訴人依民法第1194條規定，請求確認系爭遺
    囑無效，為有理由，應予准許。原審為上訴人敗訴之判決，
    理由雖有不同，但結論並無二致，上訴人指摘原判決不當，
    求予廢棄改判，為無理由，應予駁回。並依家事事件法第51
    條準用民事訴訟法第78條規定，為訴訟費用負擔之判決。
六、本件事證已臻明確，兩造其餘之攻擊或防禦方法及所用之證
    據，經本院斟酌後，認為均不足以影響本判決之結果，爰不
    逐一論列，附此敘明。
七、據上論結，本件上訴為無理由，爰判決如主文。　　　　
中　　華　　民　　國　　110 　年　　11　　月　　9 　　日
                    家事法庭
                        審判長法  官  胡宏文
                              法  官  陳筱蓉
                              法  官  楊雅清
正本係照原本作成。
如不服本判決，應於收受送達後20日內向本院提出上訴書狀，其
未表明上訴理由者，應於提出上訴後20日內向本院補提理由書狀
（均須按他造當事人之人數附繕本）上訴時應提出委任律師或具
有律師資格之人之委任狀；委任有律師資格者，另應附具律師資
格證書及釋明委任人與受任人有民事訴訟法第466 條之1第1項但
書或第2項所定關係之釋明文書影本。如委任律師提起上訴者，
應一併繳納上訴審裁判費。
中　　華　　民　　國　　110 　年　　11　　月　　9 　　日
　　　　　　　　　　　   　　 書記官  陳惠娟